臺灣雲林地方法院刑事判決
111年度金訴字第11號
公  訴  人  臺灣雲林地方檢察署檢察官
被      告  莊淑如


上列被告因違反洗錢防制法案件，經檢察官提起公訴（110年度
偵字第7821號），被告於準備程序中就被訴事實為有罪之陳述，
經告知簡式審判程序之旨，並聽取當事人之意見後，本院合議庭
裁定由受命法官獨任進行簡式審判程序，並判決如下：
    主      文
乙○○幫助犯洗錢防制法第十四條第一項之一般洗錢罪，處有期徒
刑貳月，併科罰金新臺幣壹萬元，罰金如易服勞役，以新臺幣壹
仟元折算壹日。緩刑貳年，並應依本院一一一年度司附民移調字
第十三號調解筆錄之調解內容支付損害賠償。
    事實及理由
一、犯罪事實：
　㈠乙○○能預見提供自己在金融機構開設之帳戶提款卡、密碼供
    他人使用，該人可能以該帳戶作為實施詐欺取財等犯罪之工
    具，亦可能為他人做為隱匿刑法第339條詐欺取財罪犯罪所
    得之來源、去向、所在、所有權、處分權之工具，仍以縱然
    有人利用其帳戶資料詐欺取財，掩飾、隱匿特定犯罪所得而
    洗錢，亦不違背其本意之不確定幫助故意，於民國110年9月
    2日中午，在雲林縣西螺鎮某7-11便利超商，將其所有之二
    林郵局帳號00000000000000號帳戶（下稱二林郵局帳戶）之
    提款卡寄出給詐欺集團成員（無證據證明有未滿18歲之人）
    ，再透過LINE通訊軟體，將提款卡密碼告知詐欺集團成員（
    無證據證明有未滿18歲之人），容任該成年人及其所屬詐欺
    集團使用上開帳戶遂行詐欺取財犯罪，以隱匿特定犯罪所得
    去向而洗錢。該詐欺集團成員取得乙○○之上開提款卡及密碼
    後，與所屬詐欺集團成員共同意圖為自己不法之所有，基於
    詐欺取財、隱匿特定犯罪所得之洗錢犯意聯絡，於110年9月
    3日15時30分許，假冒丙○○友人撥打電話給丙○○央求借款，
    致丙○○陷於錯誤，於110年9月6日11時48分許，以臨櫃無摺
    存款方式，將新臺幣（下同）15萬元存入乙○○前揭郵局帳戶
    內，旋遭不詳之人提領殆盡。嗣丙○○發現遭詐騙，報警循線
    查獲上情。
　㈡案經丙○○訴由雲林縣警察局西螺分局報告臺灣雲林地方檢察
    署偵查起訴。
二、認定犯罪事實所憑之證據及理由：
  ㈠本案被告乙○○所犯為死刑、無期徒刑、最輕本刑為3年以上有
    期徒刑以外之罪，亦非屬高等法院管轄之第一審案件，其於
    準備程序進行中，先就被訴事實為有罪之陳述，經法官告知
    簡式審判程序之旨，並聽取當事人之意見後，本院合議庭裁
    定，依刑事訴訟法第273條之1規定，由受命法官獨任進行簡
    式審判程序，是本案之證據調查，依刑事訴訟法第273條之2
    規定，不受同法第159條第1項、第161條之2、第161條之3、
    第163條之1及第164條至第170條規定之限制，合先敘明。
  ㈡上開犯罪事實，業據被告於檢察事務官詢問及本院準備程序
    、審理時均坦承不諱（見偵卷第13至19頁；本院卷第43頁、
    第49至53頁、第55頁），核與證人即告訴人丙○○於警詢時證
    述情節大致相符（見警卷第7頁至8頁），並有內政部警政署
    反詐騙諮詢專線紀錄表、金融機構聯防機制通報單、高雄市
    政府警察局岡山分局赤崁派出所受理各類案件紀錄表、受（
    處）理案件證明單、受理詐騙帳戶通報警示簡便格式表、郵
    局無摺存款收執聯、被告之二林郵局帳戶開戶資料及歷史交
    易清單各1份附卷可憑（見警卷第11至17頁、第19頁、第21
    頁、第23頁、第25頁、第27頁、第31至32頁），被告提供其
    所有之二林郵局帳戶提款卡予他人，並告知其提款卡密碼後
    ，被告前開帳戶確為詐欺集團成員用以詐欺告訴人，可以認
    定。
  ㈢刑法上之故意，分直接故意（確定故意）與間接故意（不確
    定故意），「行為人對於構成犯罪之事實，明知並有意使其
    發生者」為直接故意，「行為人對於構成犯罪之事實，預見
    其發生而其發生並不違背其本意者」為間接故意。查存摺、
    提款卡、密碼均屬個人交易理財之重要物品，且利用人頭帳
    戶轉帳詐欺之案件，近年來屢經報章新聞披露，且經政府積
    極宣導周知，一般民眾對此種利用人頭帳戶之犯案手法，自
    應知悉而有所預見。衡酌被告為本案行為時，係年滿39歲之
    成年人，亦非與社會隔絕而無常識之人，自具一定之智識能
    力、生活經驗，對於金融帳戶之提款卡及密碼，理當謹慎保
    管，且對媒體、政府防範人頭帳戶之宣導，自難諉為不知，
    其提供上開帳戶之提款卡及密碼予他人時，已預見對方可能
    作為詐騙他人財物之工具使用，惟仍提供而容任他人使用上
    開帳戶，則被告提供上開帳戶提款卡及密碼時，主觀上有幫
    助他人犯詐欺取財罪之不確定故意，應堪認定。
  ㈣行為人提供金融帳戶提款卡及密碼予不認識之人，非屬洗錢
    防制法第2條所稱之洗錢行為，不成立同法第14條第1項一般
    洗錢罪之正犯；如行為人主觀上認識該帳戶可能作為收受及
    提領特定犯罪所得使用，他人提領後即產生遮斷資金流動軌
    跡以逃避國家追訴、處罰之效果，仍基於幫助之犯意而提供
    ，應論以幫助犯同法第14條第1項之一般洗錢罪（最高法院1
    08年度台上大字第3101號裁定意旨參照）。被告將其所有二
    林郵局提款卡及密碼提供對方，已喪失實際控制權，其主觀
    上有將該帳戶交由他人做為資金出入使用之認知，甚為明確
    ，而被告寄出上開帳戶之提款卡後，與對方失去聯繫，實際
    上已無法取回該提款卡，則後續匯入上開帳戶之資金經持有
    提款卡之人提領後，已無從查得，形成金流斷點，將會產生
    遮斷金流以逃避國家追訴、處罰之效果，主觀上亦有認識。
    是以，被告對於其提供上開帳戶資料之行為，對詐欺集團成
    員利用該帳戶資料存、匯入詐欺所得款項，進而加以提領，
    而形成資金追查斷點之洗錢行為提供助力，既已預見，仍提
    供上開帳戶提款卡及密碼供對方使用，顯有容任而不違反其
    本意，則其有幫助洗錢之不確定故意，亦堪認定。
  ㈤綜上所述，被告上開任意性自白核與事實相符，堪予採信。
    本案事證已經明確，被告犯行可以認定，應依法論科。
三、論罪科刑之理由：
  ㈠刑法上之幫助犯，係對於犯罪與正犯有共同之認識，而以幫
    助之意思，對於正犯資以助力，而未參與實施犯罪之行為者
    而言。是以，如未參與實施犯罪構成要件之行為，且係出於
    幫助之意思提供助力，即屬幫助犯，而非共同正犯。被告雖
    有提供上開帳戶之提款卡及密碼予他人供詐欺取財與洗錢犯
    罪使用，但被告單純提供上開帳戶資料供人使用，卷內亦未
    見被告有何參與詐欺取財、洗錢之構成要件行為，或有與本
    案詐騙告訴人之人有詐欺取財、洗錢之犯意聯絡，被告上揭
    所為，應屬詐欺取財、洗錢罪構成要件以外之行為，在無證
    據證明被告係以正犯之犯意參與犯罪之情形下，應認被告所
    為僅成立幫助犯而非正犯，且被告對於詐欺成員究竟由幾人
    組成，尚非其所能預見，本案或有三人以上之共同正犯參與
    詐欺取財犯行，惟依罪證有疑利被告之原則，本院認尚無從
    遽認被告主觀上係基於幫助三人以上共同加重詐欺取財之犯
    意，而為幫助加重詐欺取財犯行。是核被告所為，係犯刑法
    第30條第1項前段、洗錢防制法第14條第1項之幫助一般洗錢
    罪及刑法第30條第1項前段、第339條第1項之幫助詐欺取財
    罪。
  ㈡被告所犯幫助詐欺取財及幫助一般洗錢犯行，係一行為觸犯
    數罪名，應刑法第55條之規定，從一重之幫助一般洗錢罪處
    斷。
  ㈢被告以幫助之意思，參與構成要件以外之行為，為幫助犯，
    爰依刑法第30條第2項規定，依正犯之刑減輕之。
  ㈣洗錢防制法第16條第2項規定：「犯前二條之罪，在偵查或審
    判中自白者，減輕其刑。」被告就上開幫助一般洗錢之犯罪
    事實，於偵查中及本院審理時均坦承不諱，爰依洗錢防制法
    第16條第2項規定減輕其刑，並依法遞減之。
  ㈤爰審酌被告雖未實際參與詐欺取財及洗錢犯行，但其提供二
    林郵局之提款卡及密碼予他人使用，致告訴人遭詐騙後受有
    財產上損害，並使告訴人匯入之款項遭提領後無法追查其後
    續流向，妨害告訴人求償，亦妨礙執法機關追緝犯罪行為人
    ，對社會治安造成之危害非輕；惟念及被告犯後坦承犯行，
    並與告訴人調解成立（如後述），願意分期賠償告訴人損失
    之犯後態度，無證據證明其因幫助行為獲有利益，可責難性
    相對較小，兼衡被告自述高職畢業之智識程度，現於全聯福
    利中心擔任計時人員，月薪約2萬元，已婚，育有2名未成年
    子女之家庭生活經濟狀況等一切情狀，量處如主文所示之刑
    ，並就罰金刑部分，諭知易服勞役之折算標準。
　㈥被告未曾因故意犯罪受有期徒刑以上刑之宣告，有臺灣高等
    法院被告前案紀錄表1份在卷可參，素行尚佳，其因一時失
    慮致觸犯本案犯行，且業與告訴人調解成立，並約定分期償
    還告訴人損失，告訴人亦同意給予被告緩刑之機會，有本院
    111年度司附民移調字第13號調解筆錄及公務電話紀錄各1份
    附卷可憑（見本院卷第25頁、第57頁），顯見其有以實際行
    動填補損害，堪信被告經此教訓後，當知所警愓，信無再犯
    之虞，本院因認對被告所宣告之刑，以暫不執行為適當，爰
    依刑法第74條第1項第1款規定，併予宣告緩刑2年。另斟酌
    被告與告訴人所成立調解之內容，依刑法第74條第2項第3款
    之規定，命被告應依上開調解筆錄所示調解內容履行，以觀
    後效。又倘被告日後未履行前開負擔情節重大，足認原宣告
    之緩刑難收其預期效果，而有執行刑罰之必要時，檢察官得
    依刑法第75條之1第1項第4款規定，向法院聲請撤銷緩刑宣
    告，附此敘明。
四、沒收部分：
  ㈠被告固有將其所有二林郵局之提款卡及密碼提供本案詐欺集
    團成員遂行詐欺取財及洗錢之犯行，惟被告於本院準備程序
    時供稱：並未獲有任何報酬或好處等語（見本院卷第51頁）
    ，且卷內尚乏積極證據證明被告因此實際獲有報酬或免除債
    務，自無從遽認其有何實際獲取之犯罪所得，爰不予諭知沒
    收或追徵其犯罪所得。
  ㈡洗錢防制法第18條第1項固規定「犯第14條之罪，其所移轉、
    變更、掩飾、隱匿、收受、取得、持有、使用之財物或財產
    上利益，沒收之；犯第15條之罪，其所收受、持有、使用之
    財物或財產上利益，亦同。」惟告訴人匯入上開帳戶之款項
    ，係由犯罪集團成員轉匯提領，非屬被告所有，亦非在其實
    際掌控中，其就所隱匿之財物不具所有權及事實上處分權，
    故該等款項自毋庸依洗錢防制法第18條第1項規定宣告沒收
    。　　　
　㈢被告提供之二林郵局提款卡，雖交付他人作為詐欺取財、洗
    錢所用，惟該金融帳戶已被列為警示戶，無法再供交易使用
    ，且提款卡本身之價值甚低，復未扣案，因認尚無沒收之實
    益，其沒收不具有刑法上之重要性，故依刑法第38條之2第2
    項不予宣告沒收。
五、應適用之法律：
  ㈠刑事訴訟法第273條之1第1項、第299條第1項前段。
  ㈡洗錢防制法第14條第1項、第16條第2項。
  ㈢刑法第11條、第30條第1項前段、第2項、第339條第1項、第5
    5條、第42條第3項、第74條第1項第1款、第2項第3款。
  ㈣刑法施行法第1條之1第1項。
本案經檢察官甲○○提起公訴，檢察官蕭仕庸到庭執行職務。
中　　華　　民　　國　　111 　年　　2 　　月　　21　　日
                  刑事第六庭  法  官  鍾世芬
以上正本證明與原本無異。
如不服本判決應於收受判決後20日內向本院提出上訴書狀，並應
敘述具體理由；其未敘述上訴理由者，應於上訴期間屆滿後20日
內向本院補提理由書（均須按他造當事人之人數附繕本）。「切
勿逕送上級法院」。
                              書記官　李沛瑩
中　　華　　民　　國　　111 　年　　2 　　月　　21　　日
附錄本案論罪科刑法條全文：
中華民國刑法第30條
幫助他人實行犯罪行為者，為幫助犯。雖他人不知幫助之情者，
亦同。
幫助犯之處罰，得按正犯之刑減輕之。

中華民國刑法第339條
意圖為自己或第三人不法之所有，以詐術使人將本人或第三人之
物交付者，處5年以下有期徒刑、拘役或科或併科50萬元以下罰
金。
以前項方法得財產上不法之利益或使第三人得之者，亦同。
前二項之未遂犯罰之。

洗錢防制法第14條
有第二條各款所列洗錢行為者，處7年以下有期徒刑，併科新臺
幣5百萬元以下罰金。
前項之未遂犯罰之。
前二項情形，不得科以超過其特定犯罪所定最重本刑之刑。

附件：本院111年度司附民移調字第13號調解筆錄